臺灣高等法院民事判決　　　　　　　　　99年度上字第1125號
上　訴　人　香港商丁○日報出版發展有限公司臺灣分公司
法定代理人　乙○○
上　訴　人　甲○○
共　　　同
訴訟代理人　宋重和律師
　　　　　　陳怡秀律師
　　　　　　蔡世祺律師
　　　　　　童子斌律師
複代 理 人　張顥璞律師
　　　　　　周耿德律師
被上 訴 人　丙○○
訴訟代理人　李傳侯律師
　　　　　　謝思賢律師
上列當事人間侵權行為損害賠償事件，上訴人對於中華民國99年
 9月21日臺灣士林地方法院99年度訴字第71號第一審判決提起上
訴，本院於100年5月10日言詞辯論終結，茲判決如下：
    主      文
原判決關於命上訴人(一)連帶給付超過新臺幣拾萬元，及自民國
九十九年二月六日起至清償日止，按年息百分之五計算之利息部
分，(二)共同將如附件二所示道歉啟事全文，以黑白十號字體刊登
於丁○日報、中國時報、聯合報及自由時報全國版頭版各一日部
分，並各該部分假執行之宣告，暨除確定部分外訴訟費用之裁判
，均廢棄。
上開廢棄部分，被上訴人在第一審之訴及其假執行之聲請，均駁
回。
其餘上訴駁回。
第一、二審訴訟費用除確定部分外，由上訴人負擔五分之一，餘
由被上訴人負擔。
    事實及理由
一、被上訴人主張：上訴人甲○○為上訴人香港商丁○日報出版
    發展有限公司臺灣分公司(下稱丁○日報公司)所發行丁○日
    報之總編輯，職司對於該報報導內容之出刊、監督等職務，
    竟於民國98年11月 2日丁○日報頭版，以逾半版篇幅刊登「
    遭姦要求採證竟然不受理」、「這個女檢太冷血」之聳動標
    題，影射被上訴人在臺北市政府警察局大同分局（下稱北市
    大同分局）員警於98年10月12日受理某被害人告訴黃姓嫌犯
    涉嫌性侵害案件處理過程時，拒絕受理對於黃姓嫌犯進行強
    制採證之要求，且未經向承辦員警查證，即以他人轉述內容
    撰寫「女家暴官幾度致電檢方請求指揮偵辦，對黃嫌強制採
    證，反遭痛罵」、「警方指控─家暴官不捨被害人哭求，再
    致電檢方被痛罵，檢察官還說他要下班了」等不實報導（下
    稱系爭報導），致被上訴人之一般社會評價及公眾形象名譽
    造成莫大傷害，不法侵害被上訴人之名譽甚鉅，甲○○應賠
    償被上訴人之損害並負回復名譽之責，丁○日報公司為甲○
    ○之僱用人，應負連帶賠償責任。爰依民法第184條第1項前
    段、第188條第1項及第195條第1項規定，求為判命上訴人應
    連帶給付被上訴人新臺幣(下同) 300萬元，及自起訴狀繕本
    送達翌日起至清償日止，按年息5%計算之利息，並共同將如
    附件一所示道歉啟事全文，以黑白10號字體，刊登於丁○日
    報、中國時報、聯合報及自由時報全國版頭版各一日。（原
    審判命上訴人應連帶給付100萬元，及自99年 2月6日起至清
    償日止，按年息5%計算之利息，並刊登如附件二所示之道歉
    啟事於上開各報紙版面，而駁回被上訴人其餘之訴）並對上
    訴人之上訴，聲明：上訴駁回。（被上訴人就其敗訴部分，
    未據其聲明不服，業已確定）。
二、上訴人則以：被上訴人之請求涉及檢察官職務及其職權之行
    使，非其個人名譽受損害之問題，被上訴人提起本件之訴，
    當事人不適格。系爭報導標題「控訴　遭姦要求採證　竟然
    不受理」等文字，係上訴人記者採訪經被害人親自陳述，並
    綜合整編報導與訪問內容後，由上訴人所屬編輯所下之新聞
    標題，有相當理由確信其為真實，且為善意合理之評論，自
    得阻卻不法而不構成侵權行為。關於「這女檢太冷血」等文
    字，係引用被害人受訪時之陳述，亦屬被上訴人為代表國家
    公權力之司法人員，處理整起性侵害案件之漠然態度所為之
    善意評論，亦得阻卻不法。被上訴人為公眾人物，系爭報導
    「女家暴官幾度致電檢方請求指揮偵辦，對黃嫌強制採證，
    反遭痛罵」、「警方指控─家暴官不捨被害人哭求，再致電
    檢方被痛罵，檢察官還說他要下班了」之內容，亦為被害人
    受訪時，向記者之陳述，該等事項，應屬於可受公評之公共
    議題，不具有真實之惡意，且已盡合理查證義務，復已為被
    上訴人方面之平衡報導，不致使被上訴人之名譽受損，自不
    構成侵權行為。甲○○並未參與系爭報導標題之撰寫，並無
    侵害被上訴人名譽之行為，丁○日報公司即無須負僱用人之
    連帶賠償責任。縱認系爭報導侵害被上訴人之名譽權，被上
    訴人請求之慰撫金過高，請求上訴人刊登道歉啟事，違反憲
    法人性尊嚴與尊重人格自由發展之意旨，且使被上訴人承受
    二度傷害等語，資為抗辯。並對原判決命其給付部分，聲明
    不服，提起上訴，聲明：(一)原判決不利於上訴人部分廢棄。
    (二)上開廢棄部分，被上訴人在第一審之訴及假執行之聲請均
    駁回。
三、兩造不爭執之事項
  (一)丁○日報於98年11月 2日頭版有被害人戴口罩照片，右上角
    載有：性侵受害人遭黃姓店長性侵被害人（圖），批評檢察
    官丙○○（即被上訴人）未依警方建議對黃男強制採證，實
    在「太冷血」。被害人照片旁邊有二個控訴大字，並載有：
    遭姦要求採證竟然不受理「這個女檢太冷血」。報導內容中
    載有「女家暴官幾度致電檢方請求指揮偵辦，對黃嫌強制採
    證，反遭痛罵」、「警方指控─家暴官不捨被害人哭求，再
    致電檢方被痛罵，檢察官還說要下班了」。
  (二)甲○○為丁○日報總編輯，與丁○日報公司間為僱傭關係，
    對於丁○日報報導內容、出刊，負有監督義務。
  (三)被上訴人為臺灣士林地方法院檢察署（士林地檢署）檢察官
    ，於98年10月12日值班，當天本件性侵受害人向北市大同分
    局告訴黃姓雇主性侵，由該分局婦幼隊女家暴官戊○○向被
    上訴人陳報、聯繫。
四、玆就兩造爭執之事項，分別判斷如下：
  (一)被上訴人是否當事人不適格：
  1.按當事人不得提出新攻擊或防禦方法，但因第一審法院違背
    法令致未能提出者、事實發生於第一審法院言詞辯論終結後
    者、對於在第一審已提出之攻擊或防禦方法為補充者、事實
    於法院已顯著或為其職務上所已知或應依職權調查證據者、
    其他非可歸責於當事人之事由，致未能於第一審提出者、如
    不許其提出顯失公平者，不在此限，民事訴訟法第447條第1
    項定有明文。上訴人於本院100年5月10日抗辯被上訴人就本
    件之訴，當事人不適格，被上訴人則主張此為新攻擊防禦方
    法，應不許上訴人提出。惟按當事人是否適格，為法院應依
    職權調查之事項，縱於第三審訴訟程序亦然（最高法院29年
    上字第1237號、32年上字第160號判例參照)，本件上訴人於
    第二審訴訟程序始為主張被上訴人有當事人不適格之情事，
    雖屬新攻擊防禦方法，惟按諸上開說明，本院仍應依職權調
    查之。
  2.次按當事人之適格，則指當事人就特定訴訟標的有實施訴訟
    之權能而言，此項權能之有無，應依當事人與特定訴訟標的
    之關係定之(最高法院26年渝上字第639號判例參照）。判斷
    當事人是否適格，應就該具體之訴訟定之，一般而言，訴訟
    標的之主體通常為適格之當事人；或雖非訴訟標的之主體，
    但就該訴訟標的之權利或法律關係有管理或處分權者，亦為
    適格之當事人。又在給付之訴，只須原告主張對被告有給付
    請求權者，其為原告之當事人適格即無欠缺。本件被上訴人
    主張上訴人侵害其名譽，依侵權行為法律關係，應連帶賠償
    其損害及刊登道歉啟事，其就本件訴訟有訴訟實施權，為適
    格之當事人，並無疑義。至於上訴人所稱被上訴人行使檢察
    官職權，其名譽依附於檢察官職務之下，僅有反射利益云云
    ，要屬被上訴人之訴有無理由之問題，非當事人是否適格之
    問題，上訴人主張被上訴人就本件之訴，當事人不適格云云
    ，洵無足採。又上訴人以上開事由主張被上訴人之訴無理由
    部分，係屬新攻擊防禦方法，被上訴人不同意其提出，上訴
    人並未釋明其符合民事訴訟法第 447條但書各款規定得予提
    出之情事，自不准其提出該項攻擊防禦方法，併予敘明。
  (二)系爭報導有無侵害被上訴人名譽？
  1.按民法上名譽權之侵害非即與刑法之誹謗罪相同，名譽有無
    受損害，應以社會上對個人評價是否貶損作為判斷之依據，
    苟其行為足以使他人在社會上之評價受到貶損，不論其為故
    意或過失，均可構成侵權行為，其行為不以廣佈於社會為必
    要，僅使第三人知悉其事，亦足當之（最高法院90年台上字
    第646號判例參照）。
  2.被上訴人主張系爭報導之標題載有「遭姦要求採證竟然不受
    理」、「這個女檢太冷血」，報導內容中載有「女家暴官幾
    度致電檢方請求指揮偵辦，對黃嫌強制採證，反遭痛罵」、
    「警方指控─家暴官不捨被害人哭求，再致電檢方被痛罵，
    檢察官還說要下班了」，業據其提出系爭報導（原審卷第11
    頁）在卷可稽。上開內容就被上訴人身為檢察官而言，足使
    社會上對其有執行職務草率、漠視當事人權益及態度惡劣之
    印象，在客觀上對其個人之人格評價自有貶損，被上訴人主
    張其名譽因系爭報導之上開文句受有損害，應堪予認定。
  (三)甲○○有無過失、不法？
  1.按憲法所保障之人民權利與人民自由，本質並不相同。前者
    ，國家必須保障其得積極實現，故權利人為實現其權利內容
    ，除得依法律以己力實現外，必要時，並得請求國家公權力
    介入以實現之。後者，國家僅處於不干涉或保障其不受干涉
    之地位，人民是否為某行為，任憑其自由，國家既不得任加
    限制，原則上人民亦不能請求國家介入，以積極實現。言論
    自由，雖為憲法所保障（憲法第11條參照），但名譽權亦為
    受憲法第22條所保障之權利（司法院大法官釋字第 399號、
    第486號、第587號、第603號及第656號解釋）。要言之，言
    論自由雖為憲法所保障之人民自由，惟非當然較人民名譽權
    之保障為優位，故於二者發生衝突時，仍應審酌言論之議題
    、內容、動機、目的，可否經由侵害名譽權以外之其他適當
    方法，達成目的，若無其他適當方法，必須於言論自由之保
    障與人民名譽權之保障間為選擇時，仍應衡量該言論所能獲
    得之利益，與名譽權受侵害所受損害，是否失其平衡等具體
    情況，以為決定。次按所謂故意係指行為人對於構成侵權行
  　為之事實，明知並有意使其發生或預見其發生，而其發生並
    不違背其本意而言。所謂過失，乃應注意能注意而不注意即
    欠缺注意義務之謂；構成侵權行為之過失，係指抽象輕過失
    即欠缺善良管理人之注意義務而言。又刑事責任係以處罰犯
    罪行為，回復社會秩序為主要目的，公益性甚高，民事責任
    則以填補損害，維護私權為主要目的，公益性較低，刑法上
    誹謗罪之成立，與民法上侵權行為之成立，不但構成要件不
    同，且前者限於故意行為，始予處罰，後者則不以故意為限
    ，即使因過失行為侵害他人名譽，亦應負損害賠償責任，從
    而難依刑法上誹謗罪是否成立之判斷標準，遽為判斷民法上
    加害人應否負侵害名譽權之損害賠償責任之標準，而司法院
    大法官釋字第509號解釋，係就刑法第310條所為之解釋，有
    關侵權行為損害賠償部分，不在該號解釋範圍，亦經釋字第
     656號解釋在案(見該解釋理由書)。復按民事侵權行為，於
    具備侵害性後，除非有阻卻違法事由，即應推定具有不法性
    。所謂阻卻違法事由，指依其行為雖具有違法之外貌，但依
    法律或法理，應排除其違法性之謂，例如民法第 149條規定
    之正當防衛、第150條規定之緊急避難、第151條規定之自力
    救濟，或經被害人承諾，或具有社會相當性等情形是。
  2.又按侵害名譽行為之態樣，概可分為事實陳述與意見表達。
    事實陳述係指陳述過去或現在的一定事物的過程或狀態，具
    有描述性及經驗性；而意見表達，則為對事務表示自己的見
    解或立場，具有主觀性，包括贊同及非議。就一般而言，事
    實陳述具有證明性，而意見表達則具有推測或推論之性質，
    為行為人之主觀價值判斷。在民主多元社會，對於可受公評
    之事，即使施以尖酸刻薄之評論，固仍受憲法之保障。惟事
    實陳述本身涉及真實與否之問題，倘行為人就事實陳述之相
    當真實性，未盡合理查證之義務，依其所提證據資料，在客
    觀上不足認其有相當理由確信為真實者，該不實之言論，即
    足以貶損他人之社會評價而侵害他人之名譽。於此情形，縱
    令所述事實係出於其疑慮或推論，亦難謂有阻卻違法之事由
    ，並應就其因故意或過失，不法侵害他人之名譽，負侵權行
    為之損害賠償責任。又關於名譽權侵害之成立要件，被害人
    對行為人陳述事實為不實之消極事實，並不負舉證責任，而
    應由加害人就其已盡查證義務之事實，負舉證之責。
  3.本件系爭報導侵害被上訴人名譽之文句中關於「遭姦要求採
    證竟然不受理」、「女家暴官幾度致電檢方請求指揮偵辦，
    對黃嫌強制採證，反遭痛罵」、「警方指控─家暴官不捨被
    害人哭求，再致電檢方被痛罵，檢察官還說要下班了」等文
    句，稽其文義其陳述，係屬事實陳述，而「這個女檢太冷血
    」則屬系爭報導之評論，為意見表達，上訴人辯稱系爭報導
    照片中之「控訴」及「遭姦要求採證竟然不受理」係屬意見
    表達云云，並不足採。又雖依系爭報導之形式觀之，其係以
    被害人戴口罩照片，右上角以細小之文字記載：「性侵受害
    人遭黃姓店長性侵被害人（圖），批評檢察官丙○○未依警
    方建議對黃男強制採證，實在『太冷血』。」被害人照片旁
    邊有二個超大型「控訴」二字，標題「遭姦要求採證竟然不
    受理『這個女檢太冷血』，係引用被害人之陳述作為其標題
    ，然是否引用，丁○日報自有決定權，一經引用列為標題，
    亦係同意被害人之陳述及評論，而為其報導之陳述及評論，
    無礙於「遭姦要求採證竟然不受理」為事實之陳述，「這個
    女檢太冷血」為丁○日報就該事件所為評論之性質，是以關
    於系爭報導標題所述之文句是否盡合理查證義務或係為合理
    之評論，仍應由上訴人負舉證之責，斷非得以引用被害人之
    陳述，即得謂已盡合理之查證義務或為合理之評論，而得以
    免責。另上訴人雖辯稱關於系爭報導之內容，原審判決認不
    構成侵害其名譽，被上訴人並未聲明不服，不得於本院再為
    爭執云云。惟被上訴人於原審係就系爭報導中之標題及內容
    所示上開文句全體，主張其名譽權受侵害，故訴訟標的法律
    關係為基於名譽權被侵害所生之損害賠償請求權，至於系爭
    報導標題及內容文句，均為該損害賠償請求權發生之構成要
    件事實，屬於訴訟上之攻擊防禦方法，於法院就訴訟標的法
    律關係為有利判決之情形，當事人雖不得僅就攻防方法之判
    斷聲明不服，但其於原審所為主張仍有效力（民事訴訟法第
    448條)，亦得於第二審表明不服之旨。本件原判決因認定被
    上訴人損害賠償請求權存在，並為被上訴人有利判決，故原
    判決就構成侵權行為之部分事實，為不利於被上訴人之判斷
    ，被上訴人雖不得單獨對於該事實聲明不服，但仍得於本院
    審理時，重申其主張，或依民事訴訟法第 448條規定，由本
    院就被上訴人於原審之主張為斟酌，上訴人辯稱被上訴人已
    無不服云云，所持見解，尚難贊同。
  4.被上訴人主張甲○○為丁○日報之總編輯，對系爭報導之標
    題及內容之出刊有決定權乙節，業據上訴人於原審及本院為
    自認（原審卷第116頁正面、本院卷第111頁正面），嗣上訴
    人辯稱甲○○僅係主持編輯會議，各編新聞報導之標題，由
    負責之編輯撰寫，甲○○並未參與云云，核屬撤銷自認，被
    上訴人並不同意（本院卷第113頁反面)，按諸民事訴訟法第
    279條第3項規定，應由上訴人證明其自認與事實不符，始得
    為之，惟上訴人並未舉證證明之，自不得撤銷上開自認，從
    而被上訴人上開主張之事實，即為可採。
  5.上訴人辯稱就系爭報導之事實，已盡合理之查證義務，且係
    對可受公評之事項，為合理之評論云云。經查：
  (1)上訴人主張其已就系爭報導之事實陳述部分，已盡合理查證
    義務，係以被害人、其所屬記者己○○及臺北市議員庚○之
    助理辛○之證詞為證。惟查，被害人於原審證稱：我在醫院
    時，家暴官跟我說社工會來，會做一個評估，可以做減述程
    序，並問我要不要，後來做完評估，認為做減述程序會比較
    好；他們對我評估後，認為做一次的詢問程序會比較好，我
    有同意，也願意等，我不願意一再重複案發的過程，但是檢
    察官不受理；家暴官沒有說檢察官要另約時間；家暴官問我
    ，要不要等晚一點，他要再打電話，後來約在晚上 8點多打
    電話，但是還是沒辦法，說檢察察官那邊沒有要羈押加害人
    ，加害人當晚也從派出所離開，並將我的人事資料也帶走了
    ；當時有警員告訴我，他們會先去問檢察官是不是要先羈押
    被告，後來警員告訴我說說加害人不是現行犯，所以沒有辦
    法羈押，我有聽到一位男警員與家暴官在講，可能公務員有
    固定的上班時間，當時下班時間，所以不想受理，因為當時
    已經聯絡三、四次了，檢察官不想受理；我是在庚○議員的
    辦公室接受採訪，現場只有我與上訴人的記者在場；記者問
    我案發的過程，我就回答他，記者問我是否有做減述程序的
    評估，我回答有，且社工也認為我適合做減述程序，但是檢
    察官不受理；我有告訴記者，印象中檢察官有說他要下班等
    語；當天警察一開始沒有對加害人採集檢體，是我對警察說
    為何沒有對加害人採集檢體，警察回說當然可以，但是加害
    人拒絕採集檢體，警察有告訴我要問檢察官可否對加害人採
    集檢體，但是警察沒告訴我檢察官有無說可不可以採集檢體
    ，但我印象有採唾液，沒有採集下體檢體，家暴官跟警察都
    有問檢察官可否採集下體的檢體，我的了解是沒有；我沒有
    聽到家暴官與檢察官聯絡時的對話內容，家暴官是出去打電
    話；印象中家暴官打了四次電話；家暴官第一次進來時，檢
    察官有跟他說加害人不是現行犯，所以檢察官不接受減述程
    序，第二通家暴官跟檢察官說社工人員已經評估，但是檢察
    官還是拒絕，第三通家暴官進來就說這是檢察官第三次拒絕
    ，家暴官有問檢察官可否採集加害人的唾液及下體的檢體，
    檢察官說不可以，因為加害人不是現行犯，所以不能採集下
    體的檢體，第四通家暴官有告訴檢察官說再晚被害人都願意
    等，但檢察官有兇家暴官並說家暴官很煩；我聽了就崩潰了
    ，我一直哭；「我有聽到１位男警員與家暴官講，可能公務
    員有固定的上班時間，當時是下班時間，所以不想受理，因
    為當時已經聯絡三、四次了，檢察官不想受理。」這些話，
    是在做筆錄的小房間內，他們當著我的面前講的，我有跟記
    者講，也有說要求採證加害人但被拒絕的事；在跟記者講的
    過程辛○不在場，他有離開，後來我們講完後，辛○才又進
    來等語（原審卷第113頁反面至116頁正面）。證人己○○於
    原審證稱：原先是辛○告訴我，我告訴辛○要請求被害人出
    面，後來我就在庚○服務處與被害人見面，我聽取被害人的
    陳述後，我有請辛○找承辦人戊○○，後來就在庚○的辦公
    室做訪談，壬○○有陪戊○○到場，辛○也在場，報導中的
    事實、案情、被害人的說法、相關人士的評論是我來處理的
    ，系爭報導是5、6位記者編寫的，匯整的工作是長官做的；
    報導中「他要下班了，另約時間」是被害人說的，庚○及辛
    ○也有聽被害人及戊○○說過，我有向戊○○及壬○○詢問
    檢察官有無說「他要下班了，另約時間」的事，檢察官有無
    罵他，戊○○支吾其詞沒有否認，壬○○就說大家都是為了
    被害人好，壬○○沒有否認及承認，對我而言，因為我已經
    有被害人之的陳述，加上庚○及辛○的聽聞，我覺得事實已
    經很清楚了；我沒有要戊○○詳細說明如何與檢察官互動，
    只向戊○○了解過程，如何協助被害人，如何向檢察官溝通
    等；被上訴人是法庭中心的記者去訪問；有採訪庚○、辛○
    、大同分局的湯局長，減述程序有問癸○○及其他律師，我
    問如果偵查單位遇到性侵害案件，雖然不是現場抓到，但在
    1、2小時內已掌握人犯，要如何處理；犯罪嫌疑人不是自行
    到場，是被警方請到分局，這是壬○○及戊○○跟我說的，
    警方有說這不是現行犯，警方也有提到可以立刻開偵查庭來
    處理等語(原審卷第87頁反面至88頁反面)。證人辛○證稱：
    性侵害發生隔日，被害人的朋友打電話給庚○辦公室陳情，
    庚○叫我去，我到時，被害人已經在現場，被害人陳述我紀
    錄，被害人對法律程序不了解，他不知道他的案子是否會被
    受理，被害人對警方的處理很滿意，被害人說他看到戊○○
    及社工不斷的與檢察官聯絡，希望人犯與案子可以一起送過
    去，檢方沒同意，被害人告訴我他聽到戊○○說因為檢察官
    要下班了，所以案子送不出去，我認為警方沒有錯，但又怕
    檢警發生衝突，我就與丁○日報的記者己○○聯絡是要採訪
    當事人，安排己○○採訪被害人，約在庚○服務處，現場有
    我、己○○及被害人，見報前只有這一次，採訪是己○○處
    理，我聽到被害人向己○○陳述與被害人向我們陳述是一樣
    ，說檢方要下班了，不處理，當時被害人情緒很激烈，對檢
    方很不滿，因被害人一再的說，怕加害人會將身體跡證清洗
    ，被害人有說檢方要下班了，案子無法移送；在見報前後，
    有與壬○○、戊○○、己○○及庚○等人見過很多次面，在
    確認被害人聽到的過程，警方有承認被害人說的過程，警方
    希望己○○不要寫這一段，不然會對檢方無法交待，我說的
    警方是湯分局長及戊○○、壬○○都有要求過，他們是很強
    烈的要求，他們有承認檢察官說要下班了，案件不要移送這
    一件事，不要見報是他們的要求，這是我親自見聞的，我們
    詢問他們檢察官說要下班了，不要移送，他們確實有具體承
    認這件事；被害人沒有責備警方，對議員而言，案子結束就
    結束了，不像警方與檢方，警方比較怕檢方，我認為警方的
    手續很完備，警方這部分應該沒有什麼問題等語（原審卷第
    88頁反面至89頁反面）。
  (2)由上開三位證人之證詞，其等顯有誤認進行減述程序，即可
    對犯罪嫌人進行強制採證，惟所謂減述程序，即係依性侵害
    案件減少被害人重複陳述作業要點規定所進行減少性侵害之
    被害人在警察、檢察官及法院審理中一再重複陳述，避免對
    被害人再度受到傷害之程序，與是否對犯罪嫌疑人進行強制
    採證等證據保全程序，要屬二事，此觀該要點之全部規定即
    明(原審卷第99至100頁）。又被害人有聲請對犯罪嫌疑人下
    體強制採證，雖經證人即負責本案之家暴官戊○○證述在卷
    第 106頁反面），惟其亦證稱犯罪嫌疑人是自願到警局等語
    （同上卷頁），而本件犯罪嫌疑人非現行犯遭逮捕，為兩造
    所不爭執，是除經犯罪嫌人同意採證外，欲強制採證，應依
    刑事訴訟法第219條之1至第219條之8之證據保全程序為之，
    依同法第219條之1、第219條之3於偵查中應向檢察官聲請，
    又依同法第219條之5聲請保全證據，應以書狀為之，可知本
    件如欲對犯罪嫌疑人強制採集下體檢體，依規定被害人或北
    市大同分局應有書面向士林地檢署檢察官聲請，非得以口頭
    為之。而有無以書面聲請，卻經檢察官拒絕，只須向士林地
    檢署查詢或請北市大同分局出示聲請資料即明，而上開查詢
    或出示資料，依上訴人所屬記者上開採訪過程觀之，並無何
    困難，惟甲○○或其所屬之記者並未向士林地檢署查詢，亦
    未見其請北市大同分局出示聲請資料，即逕依被害人之陳述
    ，或以辛○聽聞被害人及戊○○之陳述，於系爭報導中標題
    載稱「遭姦要求採證竟不受理」，並於報導內容記載其情節
    ，自難謂已盡合理之查證。再被害人、己○○及辛○雖證稱
    家暴官要求強制採證，遭被上訴人痛罵云云，然為證人戊○
    ○於原審否認，該證人並證稱：（關於打電話進行減述程序
    ）不算痛罵，被上訴人只說當天無法親自詢問，沒有告訴記
    者檢察官罵我等語(原審卷第105頁反面、第107頁正面)，而
    依證人己○○前開所述「戊○○支吾其詞沒有否認，壬○○
    就說大家都是為了被害人好，壬○○沒有否認及承認，對我
    而言，因為我已經有被害人之的陳述，加上庚○及辛○的聽
    聞，我覺得事實已經很清楚了」等語，顯然係其推測之詞，
    不足憑採，且系爭報導就此部分之內容，係結合要求被上訴
    人進行強制採證遭被上訴人拒絕二事為報導，並載為「警方
    指控」之詞，足使讀者認為警察為此與被上訴人力爭，被上
    訴人卻漠視當事人權益，且態度惡劣，實則有無聲請對犯罪
    嫌疑人強制採證，向地檢署查詢或請求警局出示聲請書等即
    明，已如前述，足見甲○○及其所屬之記者為此部分之報導
    ，亦難謂已盡合理之查證。復關於系爭報導中所載被上訴人
    稱要下班了乙節，固經被害人、己○○及辛○證述在卷，惟
    證人即北市大同分局偵查隊隊長壬○○於原審證稱：我及湯
    分局長、戊○○從來沒有說過檢察官說他要下班了，不要移
    送等語(原審卷第86頁正面至87頁正面、89頁反面)。戊○○
    亦證稱：被上訴人沒有說他要下班了，未告訴被害人說檢察
    官要下班了，也未向記者說檢官有責罵或說他要下班（原審
    卷第105頁反面至106頁正面、107頁正面)，則系爭報導中有
    關於檢察官說要下班了之事，顯係聽聞被害人所述，查被上
    訴人為當日之值班檢察官，己○○於採訪被害人及戊○○時
    ，應即已知之，值班檢察官於值班當日何時處理完最後一件
    案件，士林地檢署必有紀錄可查，甲○○或其所屬記者向士
    林地檢署查詢，當可明瞭，亦無困難，其逕依被害人之陳述
    ，而為系爭報導，亦難謂已盡合理之查證。又系爭報導中關
    於詢問律師及癸○○檢察官部分，惟所詢問之律師，並非該
    事件當事人之代理人或辯護人，癸○○檢察官並非士林地檢
    署之檢察官，亦非握有該性侵事件資料之人，自不得以詢問
    過該等之人，即認為已盡合理之查證，況依己○○之證述，
    其係以如果偵查單位遇到性侵害案件，雖然不是現場抓到，
    但在1、2小時內已掌握人犯，要如何處理而設問，亦與本件
    犯罪嫌疑人自行至警局之情形有間，實難以該等律師、檢察
    官之回答，而認已盡合理之查證。另有關於上訴人辯稱已於
    系爭報導中為平衡報導云云，惟系爭報導固有刊登被上訴人
    之說法，惟就其標題所載及報導內容觀之，系爭報導所凸顯
    者，仍在於被上訴人為下班，而拒絕強制採證，對承辦警員
    痛罵等節，難認以系爭報導中刊有被上訴人之說詞，而為已
    盡合理之查證。
  (3)關於減述流程部分，依性侵害案件減少被害人重複陳述作業
    要點第3點第1項規定：下列性侵害案件之被害人，其詢（訊
    ）問依本要點規定辦理，但經社工人員訊前訪視認不適宜或
    不必要者，不在此限：(一)未滿十八歲之人；(二)心智障礙者；
    (三)前二款以外之被害人經申請適用本要點者（原審卷第99頁
    ）。可知只要被害人申請適用減述程序，原則上應准許之，
    但經社工人員訊前訪視認不適宜或不必要者，始不適用減述
    程序。本件被上訴人為檢察官，當知悉上開規定，其於被害
    人要求適用減述程序時，自應請警方通知社工人員進行訊前
    訪視，以評估是否適宜或有必要適用減述程序(原審卷第6頁
    ），證人戊○○亦證稱要先經過社工評估被害人的精神狀況
    後再進入減述程序(原審卷第 107頁正面)，其等之做法與上
    開規定有間，雖被害人或係誤解進入減述程序即可得對犯罪
    嫌疑人進行強制採證，然被害人當日申請適用減述程序後，
    即有期待性，戊○○亦與因此與被上訴人多次聯絡，被上訴
    人拒絕於當日詢問被害人，姑不論其原因為何，被害人難免
    失望，亦難免予他人對被上訴人之做法，有冷漠之感，被害
    人稱被上訴人「太冷血」，系爭報導引為其評論，應屬可受
    公評之事項為評論，且其評論尚未溢出合理之範圍，應得阻
    卻其不法，上訴人辯稱此部分不構成侵權行為等語，尚可贊
    同。
  (4)此外，上訴人復未舉出其他證據證明甲○○就系爭報導中關
    於「遭姦要求採證竟然不受理」、「女家暴官幾度致電檢方
    請求指揮偵辦，對黃嫌強制採證，反遭痛罵」、「警方指控
    ─家暴官不捨被害人哭求，再致電檢方被痛罵，檢察官還說
    要下班了」等文句之事實，已盡查證義務，及有何阻卻違反
    事由存在，被上訴人主張甲○○應負過失不法侵權行為損害
    賠償責任，即屬有據。
  (四)丁○日報公司應否負僱用人連帶損害賠償責任？
    受僱人因執行職務，不法侵害他人之權利者，由僱用人與行
    為人連帶負損害賠償責任，但選任受僱人及監督其職務之執
    行，已盡相當之注意或縱加以相當之注意而仍不免發生損害
    者，僱用人不負賠償責任，民法第188條第1項定有明文。本
    件被上訴人主張甲○○與丁○日報公司間為僱佣契約關係，
    為上訴人所自認(本院卷第 117頁正面)，甲○○有過失不法
    侵害被上訴人名譽權之事實，已如前述，丁○日報公司未能
    舉證證明就選任甲○○及其職務之執行，已盡相當之注意或
    縱加以相當之注意而仍不免發生本件之損害，被上訴人依上
    揭規定，請求丁○日報公司負僱用人之連帶損害賠償責任，
    亦屬有據。
  (五)被上訴人請求之慰撫金是否適當？
  1.按不法侵害他人之名譽者，被害人雖非財產上之損害，亦得
    請求賠償相當之金額，民法第195條第1項前段著有明文。又
    按慰藉金之賠償須以人格權遭遇侵害，使精神上受有痛苦為
    必要，其核給之標準固與財產上損害之計算不同，然非不可
    斟酌雙方身分資力與加害程度，及其他各種情形核定相當之
    數額(最高法院51年台上字第 223號判例參照)。而所謂相當
    ，自應以實際加害情形與其名譽影響是否重大，及被害者之
    身分地位與加害人經濟狀況等關係定之（最高法院47年台上
    字第1221號判例亦可資參照）。
  2.被上訴人主張其名譽因系爭報導受有損害，其依民法第 188
    條第1項及第195條第 1項前段規定，請求上訴人連帶賠償非
    財產上之損害，係屬有據。查被上訴人為研究所畢業，任職
    士林地檢署，常應邀於各廣播節目從事法治教育推廣工作，
    形象良好，年所得約 160餘萬元，甲○○為丁○日報之總編
    輯，丁○日報公司為外商公司，發行之丁○日報為國內著名
    報紙，發行及銷售量均列前矛，為兩造所俱不爭執，本院審
    酌上開兩造之經濟狀況、社會地位，系爭報導以頭版頭條報
    導方式之加害手段，致被害人所受損害之程度，及除見報日
    之其他新聞媒體為報導外，並未再見諸其他報導，以及被上
    訴人拒絕被害人立即進入減述程序之聲請，難免造成他人之
    失望與不諒解等一切情狀，認被上訴人關於精神慰撫金之請
    求，以30萬元為適當，逾此金額請求，即非有據。
  (六)被上訴人請求刊登道歉啟事是否適當？
  1.按名譽被侵害者，被害人得請求回復名譽之適當處分，民法
    第195條第1項後段固有明文。所謂回復名譽之適當處分，固
    不排除刊登道歉啟事之方式（大法官釋字第 656號解釋參照
    ），然必以依名譽權被侵害之情節，命加害人給付慰撫金外
    ，尚不足以回復名譽者，始有必要。
  2.被上訴人主張丁○日報銷路廣大，且於頭刊登系爭報導，一
    般讀者縱未購買或翻閱，亦可輕易看見，且系爭報導刊登後
    ，不僅各家平面媒體相繼引用，中天電視台等各大電子媒體
    亦作為當日午間新聞頭條，更成為網路各大論壇討論之焦點
    ，自有請求上訴人於丁○日報、中國時報、聯合報及自由時
    報全國版頭版刊登道歉啟事之必要云云。惟查，系爭報導固
    位於丁○日報之頭版，且輕易可見，惟僅於見報該日各家媒
    體有所引用，並為報導，被上訴人所提出之網路討論資料亦
    僅見於見報之日及其次日（本院卷第101至102頁），其後即
    未再見諸相關媒體報導，被上訴人亦未能提出證據證明其後
    仍有媒體持續援用系爭報導之情事，又該事件迄今已近一年
    半餘，衡諸常情，當初閱報者，記憶應已逐漸模糊、淡忘，
    甚或不復記憶，若命上訴人刊登道歉啟事，可能促使讀者，
    再次搜尋閱覽系爭報導內容，而人言言殊，人言亦可畏，加
    以現今人民對於檢、警，乃至於司法之觀感，亦恐流於信者
    恆信，不信者亦恆不信，對被上訴人亦可能造成再次傷害，
    無助於被上訴人名譽之回復，上訴人辯稱被上訴人請求其等
    於上開媒體刊登道歉啟事，對於被上訴人名譽回復，並無助
    益，而無必要等語，即屬可採。從而，被上訴人上開刊登道
    歉啟事之請求，尚非有據。
五、綜上所述，被上訴人依民法第184條第1項前段、第188條第1
    項及第195條第1項規定，請求上訴人連帶給付於30萬元，及
    自起訴狀繕本送達翌日即99年2月6日起至清償日止，按年息
    5%計算之法定遲延利息之範圍內，為有理由，應予准許。逾
    此所為請求，為無理由，應予駁回，其假執行之聲請，亦失
    所附麗，應併予駁回。原審就超過上開應准許部分，為上訴
    人敗訴之判決，並為假執行之宣告，自有未洽。上訴意旨就
    此部分指摘原判決不當，求予廢棄，為有理由，爰由本院予
    以廢棄，改判如主文第 2項所示。至於上開應准許部分，原
    審判命上訴人給付，並依兩造聲請為附條件准、免假執行之
    宣告，核無違誤，上訴意旨就此部分，指摘原判決不當，求
    予廢棄，為無理由，應駁回其上訴。
六、本件事證已臻明確，兩造其餘攻擊防禦方法及未經援用之證
    據，經審酌後，認均與前開結論不生影響，爰不予一一論述
    ，併此敘明。
七、據上論結，本件上訴為一部有理由，一部無理由。依民事訴
    訟法第450條、第449條第1項、第79條但書，判決如主文。
中　　華　　民　　國　 100　　年　　5 　　月　　31　　日
                    民事第十一庭
                        審判長法　官  呂太郎
　　　　　　　　　  　　  　　法　官  詹文馨
　　　　　　　　  　　　  　　法　官  劉坤典
正本係照原本作成。
上訴人不得上訴。
被上訴人如不服本判決，應於收受送達後20日內向本院提出上訴
書狀，其未表明上訴理由者，應於提出上訴後20日內向本院補提
理由書狀（均須按他造當事人之人數附繕本）上訴時應提出委任
律師或具有律師資格之人之委任狀；委任有律師資格者，另應附
具律師資格證書及釋明委任人與受任人有民事訴訟法第466條之1
第1項但書或第2項（詳附註）所定關係之釋明文書影本。如委任
律師提起上訴者，應一併繳納上訴審裁判費。
中　　華　　民　　國　 100　　年　　6 　　月　　1 　　日
　　　　　　　　　　　　    　書記官  劉育妃
附註：
民事訴訟法第466條之1（第1項、第2項）：
對於第二審判決上訴，上訴人應委任律師為訴訟代理人。但上訴
人或其他法定代理人具有律師資格者，不在此限。
上訴人之配偶、三親等內之血親、二親等內之姻親，或上訴人為
法人、中央或地方機關時，其所屬專任人員具有律師資格並經法
院認為適當者，亦得為第三審訴訟代理人。
附件一：
丁○日報道歉啟事
本報於民國九十八年十一月二日A1版刊登大同分局偵辦黃姓嫌犯
涉嫌性侵害案件之報導時，刻意刊登『遭姦要求採證竟然不受理
』、『這個女檢太冷血』等聳動標題，造成社會大眾對於士林地
方法院檢察署丙○○檢察官於該案處理程序不當之錯誤印象，事
後查證丙○○檢察官於該案處理程序並無疏失；另本報在未經查
證前，於報導內容所刊登『女家暴官幾度致電檢方請求指揮偵辦
，對黃嫌強制採證，反遭痛罵』、『家暴官不捨被害人哭求，再
致電檢方被痛罵，檢察官還說他要下班了』等文字，事實上亦屬
子虛烏有，特此澄清，並就上開不實報導造成丙○○檢察官名譽
嚴重受損乙事，於此公開致歉。
道歉人  丁 ○ 日 報、總編輯甲○○
附件二：
丁○日報道歉啟事
本報於民國九十八年十一月二日A1版刊登大同分局偵辦黃姓嫌犯
涉嫌性侵害案件之報導時，刻意刊登『遭姦要求採證竟然不受理
』、『這個女檢太冷血』等聳動標題，造成社會大眾對於士林地
方法院檢察署丙○○檢察官於該案處理程序不當之錯誤印象，事
後查證丙○○檢察官於該案處理程序並無疏失，特此澄清，並就
上開不實報導造成丙○○檢察官名譽嚴重受損乙事，於此公開致
歉。
道歉人  丁 ○ 日 報、總編輯甲○○
